【裁判字號】    98,訴,2160
【裁判日期】    990624
【裁判案由】    清償債務
【裁判全文】
臺灣桃園地方法院民事判決              98年度訴字第2160號
原      告  乙○○
被      告  丁○○
兼  上一人
送達代收人  丙○○
上列當事人間請求清償債務事件，本院於民國99年6 月3 日言詞
辯論終結，判決如下：
    主      文
被告應連帶給付原告新台幣伍拾柒萬元，及自民國九十八年九月
十一日起至清償日止，按週年利率百分之二十計算之利息。
被告應連帶給付原告新台幣壹拾參萬參仟元，及自民國九十八年
十一月十七日起至清償日止，按週年利率百分之五計算之利息。
原告其餘之訴駁回。
訴訟費用由被告連帶負擔百分之七十五，餘由原告負擔。
    事實及理由
一、按訴狀送達後，原告不得將原訴變更或追加他訴。但被告同
    意、擴張或減縮應受判決事項之聲明者，不在此限；被告於
    訴之變更或追加無異議，而為本案之言詞辯論者，視為同意
    變更或追加，民事訴訟法第255 條第1 項第1 、3 款、第2
    項分別定有明文。本件原告起訴時請求被告給付之聲明原為
    ：被告應連帶給付原告新台幣（下同）104 萬元，及自民國
    97年9 月10日起至清償日止，按週年利率20% 計算之利息。
    嗣於99年4 月29日本院言詞辯論程序中變更為：（一）被告
    應連帶給付原告80萬元，及自98年9 月11日起至清償日止按
    週年利率20% 計算之利息；（二）被告應連帶給付原告133,
    000 元，及自起訴狀繕本送達翌日即98年11月17日起至清償
    日止按週年利率5%計算之利息。此項變更核屬減縮應受判決
    事項之聲明，且被告對於原告此項聲明之變更並無異議，揆
    諸上開規定，自應准許，合先敘明。
二、原告起訴主張：（一）被告丙○○及訴外人甲○○於97年9
    月10日，以被告丁○○為連帶保證人，共同向其借款80萬元
    ，由被告丙○○簽立借據，並約定利率為月息3 分即週年利
    率36% ，利息於每月10日給付，借款期限為1 年即至98年9
    月10日到期。原告並於97年9 月10日將借款80萬元交與被告
    所指定之訴外人甲○○。詎清償期屆至，原告非但未獲付款
    ，且借款期間被告除於97年10月曾清償利息27,000元外，其
    餘迄今皆未清償。（二）被告丙○○雖辯稱原告將用以擔保
    之不動產權狀返還與被告丙○○，即足認被告已清償本件借
    款云云，惟該權狀原係用於設定抵押權予原告，以擔保本件
    債權，然因被告丙○○所提供之土地所有權狀上記載之所有
    人非被告丙○○，故無法設定抵押，原告遂將該權狀返還與
    被告丙○○，是以權狀返還非因被告清償借款。爰依消費借
    貸及連帶保證等契約之法律關係提起本件訴訟，並聲明：如
    前揭變更後之訴之聲明。
三、被告則以：
（一）被告丙○○部分：1.本件為訴外人甲○○與伊共同向原告
      借款，而由伊出面簽立借據。原告所交付之80萬元借款，
      其中55萬元係供訴外人甲○○及被告丁○○之公司使用，
      其餘25萬元是要給伊使用。2.原告所貸與之金錢被告雖收
      受無誤，然被告2 人已返還原告50萬元本金。其中25萬元
      本金係透過訴外人甲○○返還與原告。此外，伊尚曾清償
      利息25,000元。2.借款當時伊曾提供不動產所有權狀交與
      原告設定抵押，嗣伊清償25萬元後，原告即透過被告丁○○將該不動產所有權狀返還與伊，足認伊已清償借款等語
      資為抗辯；並聲明原告之訴駁回。
（二）被告丁○○部分：1.借據確實為伊與被告丙○○所簽立，
      渠等並已收受原告所交付之借款。2.被告2 人已清償原告
      本金50萬元。3.利息部分不只清償原告所自認之1 個月利
      息即24,000元，但清償數額伊已不復記憶，等語資為抗辯
      ，並聲明原告之訴駁回。
四、兩造不爭執事項：
（一）兩造於97年9 月10日簽立借款契約書（含連帶保證契約）
      ，約定借款期間自97年9 月10日起至98年9 月10日止，約
      定利率為月息3 分。原告已將其所貸與之80萬元交付與被
      告。
（二）被告於97年10月間曾給付原告3 萬元，該3 萬元中之27,0
      00元係被告用以給付本件80萬元借款之利息，至剩餘之3,
      000 元則係被告用以給付另一筆10萬元借款之利息。（本
      院卷第32頁背面）
五、兩造爭執事項：
（一）被告曾否清償本件借款？如曾清償，則清償之數額為何？
（二）訴外人梁文聰有無代理原告受領還款之權限？
六、得心證之理由：
（一）兩造於97年9 月10日簽立借款契約書（含連帶保證契約）
      ，約定借款期間自97年9 月10日起至98年9 月10日止，約
      定利率為月息3 分。原告已將其所貸與之80萬元交付與被
      告，此為兩造所不爭，並有借款契約書附於本院98年度司
      促字第35928 號卷第6 頁可稽，自堪信為真實。
（二）按由自己之行為表示以代理權授與他人，或知他人表示為
      其代理人而不為反對之表示者，對於第三人應負授權人之
      責任。但第三人明知其無代理權或可得而知者，不在此限
      ，民法第169 條定有明文。原告固稱伊與訴外人梁文聰交
      情不深，僅催梁文聰向被告收取利息，並未請梁文聰代替
      伊收取本件本金云云。惟查，證人甲○○證稱：97年9 月
      10日簽訂借款契約書時，自稱為原告弟弟之訴外人梁文聰
      表示若原告沒空，伊會幫原告收錢，當時原告亦在場並表
      示同意，說可由梁文聰代收錢（本院卷第43頁）。又原告
      自認，利息的錢訴外人梁文聰說會收給伊，伊並向梁文聰
      表示，被告若有將錢交給梁文聰，梁文聰要交給伊，伊並
      曾請梁文聰催討利息以及可以設定抵押給伊之不動產等語
      （本院卷第42-1、43頁）。況原告亦於本院審理時稱訴外
      人梁文聰為「我弟弟」，難認原告稱伊與梁文聰交情非深
      等語為可採。原告既與訴外人梁文聰以姊弟相稱，且原告
      曾表示被告可將錢交與梁文聰，是證人證稱原告曾表示可
      由梁文聰代收本金、利息為可採，堪認原告確曾授予訴外
      人梁文聰收受本件本金及利息等清償款項之代理權。原告
      既以自己之行為表示售予代理權與第三人梁文聰，故對於
      被告應負授權人之責任，是如被告將清償之款項交與梁文
      聰，即生清償之效力。
（三）本金債權部分：
      1.被告雖辯稱渠等已清償50萬元云云，惟原告否認之。經
        查，證人甲○○證稱：被告丙○○曾透過伊還款與原告
        。第1 次被告丙○○將25萬元拿到伊所開設位於桃園縣
        中壢市○○街93號1 樓之公司，伊有在該公司內將丙○○所託25萬元中的15萬元交給自稱係原告弟弟之訴外人
        梁文聰。第2 次是上開公司即將結束營業時，伊又將8
        萬交給梁文聰清償本件借款，因丙○○先前透過伊還款
        之25萬元中有10萬元被伊挪用，故此第2 次透過訴外人
        梁文聰清償之8 萬元，係屬伊補還給被告丙○○所代交
        之欠款等語（本院卷第39-1至40-1頁）。又訴外人梁文
        聰既受原告之委託，代原告收受被告所清償之借款，已
        如前述，是被告丙○○既已將25萬元交與訴外人甲○○
        ，甲○○復將其中23萬元交與原告之代理人梁文聰，故
        被告丙○○業已清償本金中之23萬元無訛。被告丙○○
        雖另以原告將用以設定抵押之不動產所有權狀返還伊，
        足認其已清償債務云云置辯，惟債權人將債務人提供之
        不動產所有權狀返還之原因甚多，且不動產所有權狀僅
        表徵所有權，尚難認返還權狀即係足證債務已全額清償
        ，故被告丙○○此節抗辯尚不足採。此外，本金部分除
        上開23萬元外，被告並未提出其他足認已清償之證據，
        故應認被告就本金部分僅清償23萬元，原告本件尚有57
        萬元之本金債權。
      2.按給付有確定期限者，債務人自期限屆滿時起，負遲延
        責任；遲延之債務，以支付金錢為標的者，債權人得請
        求依法定利率計算之遲延利息。但約定利率較高者，仍
        從其約定利率，民法第229 條第1 項、第233 條第1 項
        分別定有明文。查本件本金部分之借款期限係自97年9
        月10日起至98年9 月10日止，此為兩造所不爭，已如前
        述，是本件被告就本金部分之給付屬有確定期限（即98
        年9 月10日），故被告如屆期未清償，則被告應自98年
        9 月11日起負遲延責任。又查，本件兩造就本金部分所
        約定之週年利率雖為月息3 分即週年利率36 %，而有高
        於20% 之情（詳如下述），惟原告訴之聲明第1 項所請
        求之遲延利息，其利率並未超過週年20% ，於法尚無不
        合。是以，原告請求被告連帶清償本金57萬元，及自98
        年9 月11日起至清償日止，按週年利率20 %計算之利息
        之部分為可採，逾此範圍之請求即屬無據。
（四）利息債權部分：
      按約定利率，超過週年20% 者，債權人對於超過部分之利
      息，無請求權，民法第205 條定有明文。被告雖辯稱渠等
      繳納與原告之利息不只1 個月之利息即27,000元云云，惟
      遭原告否認。經查：
      1.兩造借款契約書第2 條雖約定本件利息以月息3 分（即
        每月利率3%）計算，惟此約定之每月利率換算為週年利
        率即為36% （計算式：3%x12=36% ），顯逾越前揭法定
        之約定週年利率20% 之上限，又本件借款之本金為80萬
        元，是依上開規定，原告得請求被告給付之利息僅於16
        萬元內有請求權（計算式：80萬x20%=16 萬）。
      2.兩造就被告於97年10月間所交與原告3 萬元中之27,000
        元係被告用以給付本件80萬元借款之利息，另3,000 元
        則係被告用以給付另一筆10萬元借款之利息一事不爭執
        ，已如前述。然被告除就原告自認已收受本件借款之利
        息27,000元以外，並未提出其他足以證明渠等已清償利
        息之證據，是難認被告辯稱渠等給付原告超過27,000元
        之利息云云為可採，是本件應認被告已清償利息為27,0
        00元。故被告尚有133,000 元之利息應給付與原告（計
        算式：16萬-27,000=133,000 ），原告主張被告就利息
        部分應連帶給付原告133,000 元，及自起訴狀繕本送達
        之翌日即98年11月17日起至清償日止按週年利率5%計算
        之利息，應屬有據。
（五）綜上所述，本件本金債權80萬元部分，被告丙○○已透過
      訴外人甲○○將23萬元借款交還與原告之代理人即訴外人
      梁文聰，而清償23萬元部分之本金債權，故原告尚對被告
      有57萬元之本金債權。又利息債權部分，原告依民法第20
      5 條規定所得請求之上限為16萬元，扣除被告已清償之27
      ,000元之利息，原告尚得請求133,000 元之利息。
七、從而，原告依消費借貸、連帶保證等契約之法律關係，請求
    被告連帶給付原告本金57萬元，及自98年9 月11日起至清償
    日止按週年利率20% 計算之遲延利息；及請求被告連帶給付
    利息133,000 元，及自98年11月17日起至清償日止按週年利
    率5%計算之利息，為有理由，應予准許，逾越此部分之請求
    為無理由，應予駁回。
八、本件事證已臻明確，兩造其餘主張陳述及所提之證據，經審
    酌與本院前揭判斷無影響，毋庸一一論述，附此敘明。
九、訴訟費用負擔之依據：民事訴訟法第79條、第85條第2項。
中    華    民    國    99    年    6     月    24    日
          民事第三庭  審判長法  官  黃漢權
                            法  官  陳心婷
                            法  官  毛彥程
以上正本係照原本作成。
如對本判決上訴，須於判決送達後20日內向本院提出上訴狀。
中    華    民    國    99    年    6     月    25    日
                            書記官  伍幸怡

司法院資訊處製作；財團法人民間司法改革基金會備份。
